【裁判字號】    92,台上,216
【裁判日期】    920124
【裁判案由】    塗銷土地所有權移轉登記
【裁判全文】
最高法院民事判決                                九十二年度台上字第二一六號
    上  訴  人  財政部國有財產局
    法定代理人  李瑞倉
    訴訟代理人  邱南英律師
    被 上訴 人  阮茂寅（即祭祀公業阮媽扶管理人）
    訴訟代理人  張巧妍律師
右當事人間請求塗銷土地所有權移轉登記事件，上訴人對於中華民國九十年六月二十
六日台灣高等法院台南分院第二審判決（九十年度上字第三Ｏ號），提起上訴，本院
判決如左：
    主  文
上訴駁回。
第三審訴訟費用由上訴人負擔。
    理  由
本件被上訴人主張：伊為祭祀公業阮媽扶管理人，坐落嘉義市○○段一Ｏ一Ｏ、一Ｏ
一三地號、地目建、面積依序為八五一‧九二；二Ｏ四‧Ｏ六平方公尺二筆土地（下
稱系爭土地，重測前坐落為嘉義市○○段四三之一、四三之二地號、地目建、面積依
序為八一八；一九七平方公尺，重造前坐落則為嘉義市○○段四三之一地號、地目建
、面積Ｏ‧一Ｏ四五公頃），於台灣日據時期即登記為該祭祀公業所有，台灣光復後
，於民國三十六年十月二十日辦理土地總登記，仍登記為祭祀公業阮媽扶所有，惟於
四十年間竟無何法律上原因，遭逕行登記為國有，並輾轉變更管理機關為上訴人等情
，爰本於侵權行為及物上請求權之法律關係，求為命上訴人將系爭土地及重測前暨重
造前之土地登記簿關於所有權人為中華民國部分之登記予以塗銷，回復為伊所有，並
將系爭土地返還伊之判決。
上訴人則以：系爭土地於四十年一月九日登記為國有，係依土地法第五十七條規定及
源自該條規定之台灣省政府參捌戌真府綱地甲字第一九九三號代電，並非無法律上原
因。況被上訴人未依我國土地法辦理系爭土地所有權登記，縱其於日據時期取得該土
地所有權，被上訴人就系爭土地之請求權，自該土地登記為國有起，至提起本件訴訟
時，亦已罹於十五年之消滅時效等語，資為抗辯。
原審審理結果，以：被上訴人主張其為祭祀公業阮媽扶管理人，系爭土地（重測前坐
落為嘉義市○○段四三之一、四三之二地號、地目建、面積依序為八一八；一九七平
方公尺，重造前坐落則為嘉義市○○段四三之一地號、地目建、面積Ｏ‧一Ｏ四五公
頃）於日據時期即登記為該祭祀公業所有，嗣於三十六年十月二十日辦理土地總登記
，仍登記為祭祀公業阮媽扶所有，惟於四十年間卻登記為國有，現由上訴人占有管理
之事實，有土地登記簿謄本、土地沿革、嘉義市東區區公所祭祀公業派下全員證明書
、祭祀公業阮媽扶派下全員系統表及名冊、財產土地清冊、嘉義市東區區公所函等件
可證，並為上訴人所不爭，堪信為真實。按台灣光復後，政府辦理之土地總登記，其
目的在整理地籍，僅為地政機關清查土地之一種程序，與物權登記無關，自不影響光
復前原權利人因登記取得之物權至明。查祭祀公業阮媽扶於日據時期明治三十九年（
即民前六年）十月十六日業已取得坐落嘉義市○○段四三之一地號土地所有權，台灣
光復後，該土地重造前之土地登記簿亦登記所有權人為祭祀公業阮媽扶、管理人嘉義
市○○段四十三號阮助，並載明發給所有權狀新東字五四Ｏ九號，且由承辦登記人員
在其上用印蓋章，有日據時期與重造前土地登記簿謄本可稽，而同屬祭祀公業阮媽扶
所有重造前嘉義市○○段四三地號土地，已由該祭祀公業申辦土地總登記，且繕發之
所有權狀新東字五四Ｏ八號，與重造前嘉義市○○段四三之一地號土地所有權狀號碼
亦相互連接，有嘉義市地政事務所第四三六五號函附之土地登記簿謄本可憑，足見上
開就重造前嘉義市○○段四三之一地號土地所為之登記，已達土地總登記釐整地籍之
目的，參以土地法第三十八條所定土地總登記之立法目的，係在於整理地籍，完成地
政機關清查土地程序，以及台灣光復後訂定公布之「台灣地籍釐整辦法」、「台灣省
土地權利憑證繳驗及換發書狀辦法」，均在使日據時期已取得土地之權利人，得依繳
驗憑證或其他簡便方法為土地總登記，而達整理地籍、清查土地之目的，重造前嘉義
市○○段四三之一地號土地，應已依我國土地法完成土地總登記。又重造前嘉義市○
○段四三之一地號土地，既已完成土地總登記，則與土地法第五十七條所謂之無主土
地不合，自無依該條規定登記為國有土地之餘地，上訴人抗辯系爭土地係依土地法第
五十七條規定及源自該條規定之台灣省政府參捌戌真府綱地甲字第一九九三號代電，
而登記為國有，非無法律上原因云云，自不足採。按土地法第四十三條所謂登記有絕
對效力，係為保護因信賴登記取得土地權利之第三人而設，故登記原因無效或得撤銷
時，在第三人未取得土地權利前，真正權利人對於登記名義人自仍得主張之。重造前
嘉義市○○段四三之一地號土地登記為國有後，歷經重造、分割及重測，其所有權人
未曾變動，依上說明，被上訴人自得對登記名義人之上訴人提起本件訴訟，主張其為
系爭土地之真正權利人，上訴人辯稱系爭土地已依法視為無主土地而登記為國有，被
上訴人不得再主張其權利，亦不可採。復系爭土地已依我國土地法辦理土地總登記，
登記為祭祀公業阮媽扶所有，依司法院大法官會議釋字第一Ｏ七、一六四號解釋，被
上訴人本於該土地所有權作用之請求權，即無民法第一百二十五條消滅時效規定之適
用，上訴人為時效之抗辯，並不足採。綜上所述，重造前嘉義市○○段四三之一地號
土地（坐落嗣經重造、分割及重測而變更為系爭土地），係被上訴人管理之祭祀公業
阮媽扶所有，竟無法律上原因被登記為國有，並由無正當權源之上訴人占有管理中，
不僅妨害被上訴人對系爭土地之所有權，且侵奪其所有土地，而系爭土地係自重測前
嘉義市○○段四三之一、四三之二地號、地目建、面積依序為八一八；一九七平方公
尺，重造前嘉義市○○段四三之一地號、地目建、面積Ｏ‧一Ｏ四五公頃沿革而來，
若僅塗銷系爭土地之國有登記，則回復重測前及重造前為國有之登記，被上訴人自有
併請求塗銷重測前及重造前國有登記之必要。從而，被上訴人本於民法第七百六十七
條之物上請求權，請求上訴人應將系爭土地及重測前暨重造前之土地登記簿關於所有
權人為中華民國部分之登記予以塗銷，回復被上訴人所有，並將系爭土地返還被上訴
人，洵屬正當，應予准許。至被上訴人依侵權行為之法律關係為請求，則因另一競合
之訴訟標的法律關係即物上請求權為有理由，而無審究必要。末查第一審判決附表編
號一、二備註欄，記載土地坐落地段為「盧東段」，係「盧厝段」之顯然錯誤，爰予
更正。為其心證之所由得，並說明兩造其餘攻擊防禦方法無礙前開判決結果，因而維
持第一審所為上訴人敗訴判決，駁回其上訴，並更正錯誤，經核於法並無違誤。上訴
論旨，指摘原判決不當，聲明廢棄，非有理由。
據上論結，本件上訴為無理由。依民事訴訟法第四百八十一條、第四百四十九條第一
項、第七十八條，判決如主文。
中      華      民      國    九十二    年      一      月    二十四    日
                              最高法院民事第一庭
                                  審判長法官  李  錦  豐
                                        法官  楊  鼎  章
                                        法官  吳  麗  女
                                        法官  陳  國  禎
                                        法官  陳  重  瑜
      右正本證明與原本無異
                                              書  記  官
中      華      民      國    九十二    年      一      月     二十     日


司法院資訊處製作；財團法人民間司法改革基金會備份。
